【裁判字號】    97,重訴,1015
【裁判日期】    980331
【裁判案由】    履行契約
【裁判全文】
臺灣臺北地方法院民事判決            97年度重訴字第1015號
原      告  宇宙營造有限公司
法定代理人  乙○○
被      告  友邦產物保險股份有限公司
法定代理人  甲○○
訴訟代理人  林  瑤律師
            邊國鈞律師
上列當事人間請求履行契約事件，本院於民國98年3 月10日言詞
辯論終結，判決如下：
    主      文
原告之訴及假執行之聲請均駁回。
訴訟費用由原告負擔。
    事實及理由
一、原告主張：訴外人永聯營造工程股份有限公司（下稱永聯公
    司）於民國92年間，承攬訴外人國立台灣大學（下稱台大）
    之椰風專案第一期學人宿舍新建統包工程（下稱系爭工程）
    ，並委由被告出具「履約保證金保證保險單」（下稱系爭履
    約保單）予台大，擔保其承攬義務之履行。迄94年間，永聯
    公司嚴重違約, 遭台大終止承攬，被告因須擔保永聯公司之
    履約責任，乃邀原告代向台大履行永聯公司未完成之承攬義
    務。惟原告不符台大限定之承攬資格，遂與訴外人立鴻營造
    工程有限公司（下稱立鴻公司）合作，由立鴻公司出名與台
    大締約，實際出資施作則由原告負責。嗣原告、立鴻公司及
    被告三方，為處理上述代履約事宜，乃於94年11月間共同簽
    訂協議書一紙（下稱系爭協議書），約定立鴻公司代為履約
    之報酬總計新臺幣（下同）60,878,000元，其中24,878,000
    元為補貼款，由被告分4 期給付，餘向台大估驗請領，立鴻
    公司應得之上開款項，均由原告受領。嗣原告施作期間，被
    告已依約給付前3 期補貼款，並承諾將給付原告第4 期補貼
    尾款13,752,672元（下稱系爭尾款）。詎96年12月26日原告
    依約完工經台大驗收合格後，被告卻突以台大未解除被告之
    履約保證責任，及立鴻公司未完成系爭工程之保固手續等藉
    口，拒付系爭尾款。惟系爭協議並未以台大解除被告之履約
    保證責任，作為被告支付系爭尾款之條件，被告自不得以之
    為拒付之理由。而依系爭協議書第三條約定，與台大完成保
    固手續係被告之責任。原告僅須依與被告之丙○○經理於簽
    訂系爭協議書時之口頭約定，提供保固保證金額10% 即1,86
    8,800 元之銀行定存單，及出具保證本票、償還同意書交付
    被告作為相對保證，被告即應開立保固保證書予台大，或依
    永聯公司與台大所訂承攬契約，繳交保固保證金予台大，以
    完成保固手續。原告已表明同意提供保固保證金額10% 之定
    期存單予被告，被告亦可自系爭尾款中扣除該金額，即被告
    於96年1 月間，因事業改組，而傳真報價單要求將定期存單
    金額提高至保固保證金額20% ，原告亦已簽署回傳表示同意
    。被告自應開立保固保證書予台大，以完成保固手續。被告
    竟然拒絕，且於本訴改稱原告應提供與保固保證金額同額之
    定存單，並據以抗辯原告未完成保固手續，不得請求系爭尾
    款云云，顯於誠信有違，且係故意使系爭尾款之給付條件不
    成就，所辯自無可取，應依約於系爭工程完工交屋之翌日即
    96 年12 月27日給付原告系爭尾款。被告迄不履行，為此依
    契約法律關係提起本訴，聲明請求被告給付原告13,752,672
    元，及自起訴狀繕本送達翌日起至清償日止，按年息5%計算
    之利息，並願供擔保，請准宣告假執行等情。
二、被告則辯稱：依系爭協議書第2 條第4 項約定，立鴻公司與
    台大完成系爭工程保固手續，為被告給付系爭尾款之條件。
    原告迄未提出立鴻公司已完成保固手續之證明，台大亦於97
    年7 月31日致函向被告表示立鴻公司尚未完成系爭工程之保
    固保證金繳交等相關手續，顯見系爭尾款之給付條件並未成
    就，原告自不得請求支付。至於系爭協議書第3 條雖約定原
    告願代立鴻公司提供定期存單為擔保，由被告開立保固保證
    書予台大完成保固手續。惟就原告應提供之定期存單所占保
    固保證金額之成數，並無約定。被告亦未曾同意由原告提供
    保固保證金額10% 之定期存單為擔保，即開立保固保證書予
    台大。被告之經理丙○○於96年1 月17日傳真「工程保固保
    證保險報價單」予原告，載明相對保證（定存單或現金）為
    保證金額20% ，原告亦未於該傳真所載之10日報價有效期內
    簽回同意報價。可證原告稱兩造約定原告提供保固保證金額
    10% 或20 %之定存單，被告即應開立保固保證書予台大以完
    成保固手續云云，並非事實。而立鴻公司接續永聯公司施作
    系爭工程，並依其與台大所簽工程契約補充條款約定，承擔
    永聯公司之契約權利義務。則系爭工程完工後保固保證金之
    繳納，自屬立鴻公司之義務，與被告無關。原告主張被告有
    完成保固手續之義務云云，並無可採。再者，台大前於函文
    及與立鴻公司之工程會調解程序中，均明確表示，以被告出
    具保固保證保險單之方式繳納系爭工程之保固保證金，與承
    攬契約規定不符，其無法同意等語。而系爭工程保固手續之
    完成，非以被告開立保固保證書為唯一方式，被告縱未開立
    ，立鴻公司亦可依政府採購法第30條第2 項及押標金保證金
    暨其他擔保作業辦法第5 條所規定之其他諸多方式，完成保
    固手續。可見立鴻公司是否完成系爭工程之保固手續，與被
    告有無開立保固保證書，兩者間並無相當因果關係。則被告
    縱未開立保固保證書予台大，亦不該當以不正當行為阻止系
    爭尾款給付條件之成就。遑論原告迄未提供任何定期存單，
    作為被告開立保固保證書之擔保，更拒絕被告按其與立鴻公
    司實際財務及信用狀況，評估決定其應提供定期存單之擔保
    成數。是被告未開立保固保證書，並無可歸責事由。原告主
    張被告有違誠信，故意阻止系爭尾款給付條件之成就云云，
    顯屬無據。被告復無承諾將給付原告系爭尾款，則原告起訴
    請求被告支付，自無理由，爰聲明請求駁回原告之訴，如受
    不利判決，並願供擔保，請准免為假執行等語。
三、經查，原告主張永聯公司向台大承攬系爭工程，並委由被告
    出具系爭履約保單予台大，擔保其承攬義務之履行後，因違
    約遭台大終止承攬。被告因須擔保永聯公司履約，遂邀原告
    代永聯公司接續施作系爭工程。惟原告不符承攬資格，遂與
    立鴻公司合作，由立鴻公司出名與台大締約，原告負責出資
    施作。嗣原告、立鴻公司及被告三方於94年11月間共同簽訂
    系爭協議書，約定立鴻公司代履約報酬總計60,878,000元，
    其中24,878,000元為補貼款，由被告分4 期給付，餘向台大
    估驗請領，立鴻公司應得之款項，均由原告受領。原告施作
    期間，被告已給付前3 期補貼款，所餘系爭尾款則迄未給付
    等事實，業據其提出與所述相符之工程契約書及系爭協議書
    等影本為證，且為被告所是認，堪信為真實。又被告辯稱立
    鴻公司與台大完成系爭工程保固手續，為被告給付系爭尾款
    之條件一節，核與系爭協議書第二條第4 項約定相符，亦為
    原告所不爭，同可信為真正。
四、原告另主張依系爭協議書第三條約定，與台大完成保固手續
    係被告之責任等語。雖為被告前詞所否認。惟依系爭協議書
    第三條「丙方（原告）願代乙方（立鴻公司）提供定期存單
    予甲方（被告）作為擔保，由甲方就系爭工程開立保固保證
    書，交予台大作為乙方依約履行對台大應負擔之保固責任」
    之約定，如原告提供約定之定期存單予被告，被告即應開立
    保固保證書交予台大供立鴻公司履行對台大之保固責任。據
    此以觀，原告主張被告負有完成保固手續之責任，並非全然
    無據。被告率予否認，尚不足取。惟依上開條款之文義，原
    告提供定存單予被告，係被告負擔保固手續責任之前提要件
    。而被告辯稱原告迄未提供任何定存單為擔保，乃原告不爭
    之事實。雖原告主張其僅須依與被告之丙○○經理於簽訂系
    爭協議書時之口頭約定，提供保固保證金額10% 即1,868,80
    0 元之銀行定存單，及出具保證本票、償還同意書交付被告
    作為相對保證，被告即應盡其完成保固手續之義務；原告已
    表明同意提供保固保證金額10% 之定存單予被告，被告亦可
    自系爭尾款中扣除該金額，即被告於96年1 月間傳真報價單
    要求將定存單金額提高至保固保證金額20% ，原告亦已簽署
    回傳表示同意。被告自應開立保固保證書予台大，以完成保
    固手續等語。惟查，證人丙○○到庭結證並無與原告約定定
    存單金額為保固保證金額10 %之事（本院卷第195 頁言詞辯
    論筆錄）。核證人之證詞明確，並無原告扭曲所指證人已經
    坦承原告主張之情事。雖原告又提出與證人通話之電話錄音
    及譯文，謂證人於通話中未否認原告法定代理人提及10% 定
    存單之事，亦可佐證兩造約定原告只須提供保固保證金10%
    之定存單云云。惟此項證據未經原告證明確與證人通話內容
    相同，本不能作為認定事實之基礎。且上開譯文有關定存單
    是否為保固保證金10% 之紀錄，皆為原告自己之陳述，亦不
    足證明證人默認有與原告為該項約定之事實。再依原告所提
    出為被告不爭執真正之「工程保固保證保險報價單」（本院
    卷第48頁），雖可證明96年1 月間，被告曾傳真該報價單，
    載明原告所需提供之定存單金額為保固保證金額20% 之事實
    。惟被告否認原告有簽署回傳該報價單之事實。原告亦未能
    證明之。且依該報價單備註欄第2 項所載「報價單有效期間
    10天，需本公司（被告）書面確認同意後方始承保」之文義
    ，亦可明白縱使原告簽署回傳該報價單，仍僅具對被告提出
    要保之效力。並非一經原告簽署回傳，兩造即成立保固保證
    保險契約，被告即有開立保固保證書之義務。是原告以其同
    意提供保固保證金額10% 或20% 之定存單予被告，被告亦可
    自系爭尾款中扣除該金額為由，主張被告應即開立保固保證
    書予台大，以完成保固手續等情，並不足採。則依系爭協議
    書第三條規定，仍需原告提供定期存單之擔保予被告，被告
    始有完成保固手續之義務。至於原告究應提供保固保證金額
    多少成數之定存單為擔保，既未經訂明於系爭協議書，自有
    賴兩造再行議訂。然原告並未再與被告議訂該定存單之擔保
    成數；被告辯稱原告拒絕其按原告與立鴻公司實際財務及信
    用狀況，評估決定原告應提供定存單之擔保成數等情，亦為
    原告所不爭。準此以觀，被告依系爭協議書開立保固保證書
    以完成保固手續之前提要件，並未充足。自不能逕認被告拒
    不開立保固保證書予台大，係故意阻止系爭尾款給付條件之
    成就，或有違誠信原則。被告同此意旨之抗辯，尚屬有據。
    原告前詞主張被告拒絕開立保固保證書予台大，再以之抗辯
    原告未完成保固手續而拒付系爭尾款，於誠信有違，且係故
    意使給付系爭尾款之條件不成就云云，並無可取。此外，原
    告亦未證明其或立鴻公司已依系爭協議書第二條第4 項約定
    ，完成系爭工程保固手續。則被告依約給付系爭尾款之條件
    ，並未成就，原告自不能逕行請求被告支付系爭尾款。又原
    告另主張被告已承諾給付原告系爭尾款云云，雖提出被告致
    台大之函文為證（本院卷第18頁）。惟不但為被告所否認。
    且原告所提上開函文僅表明被告將「依約」辦理支付系爭尾
    款之意旨，並非無條件給付原告系爭尾款。而所謂依約辦理
    ，當亦指系爭尾款給付條件必須成就。則該條件既未成就，
    原告亦無從據以請求被告支付系爭尾款。從而，原告提起本
    訴，求為命被告如數給付系爭尾款，並加付法定遲延利息之
    判決，即無理由，應予駁回。原告既受敗訴之判決，其假執
    行之聲請亦失所附麗，應併予駁回。
五、本件事證已臻明確，兩造其餘主張、抗辯及所提證據與本院
    上開論斷無涉或無違，不予贅述。
六、依民事訴訟法第78條規定，判決如主文。
中    華    民    國    98    年    3     月    31    日
                      民事第三庭  法  官  黃明發
以上正本係照原本作成
如對本判決上訴，須於判決送達後20日內向本院提出上訴狀
中    華    民    國    98    年    3     月    31    日
                                  書記官  陳怡如


司法院資訊處製作；財團法人民間司法改革基金會備份。
